【裁判字號】    97,上,84
【裁判日期】    970514
【裁判案由】    返還借款
【裁判全文】
臺灣高等法院民事判決                    97年度上字第84號
    上  訴  人  甲○○
    訴訟代理人  廖學興律師
    複代理人    潘英芳律師
    訴訟代理人  林倖如律師
    上  訴  人  乙○○
                            1.
    訴訟代理人  倪子修律師
上列當事人間返還借款事件，兩造對於中華民國96年11月28日臺
灣臺北地方法院96年度訴字第6804號第一審判決各自提起上訴，
經本院於97年4月30日言詞辯論終結，並判決如下：
    主    文
兩造上訴均駁回。
第二審訴訟費用由兩造各自負擔。
    事實及理由
一、上訴人（即被上訴人）甲○○主張：
  (一)被上訴人乙○○自民國86年 8月30日起至95年8月2日為止，
    因個人財力窘困，陸續向上訴人借款，明細如附表所示，金
    額合計新台幣（下同） 2,505,500元，兩造當時即約明借款
    後應儘速歸還，乙○○除於94年10月17日歸還30萬元外，迄
    今尚有2,205,500 元債務未清償，甲○○屢經定期催告，乙
    ○○均置之不理。
  (二)甲○○於附表所示之時間，給付乙○○如附表所示之金錢共
    43筆，為乙○○所不爭執，乙○○抗辯附表序號第 1至20號
    之款項係工作報酬，序號第21及22號之款項係代購貨款，序
    號第23至43號之款項則係金錢贈與。但依兩造所不爭執之乙
    ○○所傳簡訊影本及乙○○自行統計之對帳單，已足證兩造
    間確存在消費借貸關係，再由兩造間之電話錄音及錄音譯文
    內容觀之，更應認兩造間存有消費借貸關係，且乙○○已同
    意返還借款。雖乙○○抗辯其並未承認兩造間存有消費借貸
    關係，但依常理，若兩造間並未成立消費借貸，則甲○○要
    求乙○○返還借款時，乙○○必會否認借貸款項存在，而乙
    ○○並未否認兩造間關於 180萬元借款債權存在，應認確有
    該筆消費借貸款存在。系爭消費借貸雖未約定返還日期，但
    經甲○○起訴前依法定期催告返還，故清償期應已屆至。乙
    ○○雖爭執其受領者並非消費借貸款，但附表序號第1 至20
    號之款項給付時間為86年8月30日至87年6月25日，並非乙○
    ○85年6至9月間在甲○○建築師事務所打工之期間，且乙○
    ○受款方式與甲○○建築師事務所給付薪資係匯入固定薪資
    帳戶之方式不同，不可能係工作報酬。乙○○所稱附表第21
    、22號之「三羊開泰」羊白玉及「蟬鳴谷更靜子」玉係甲○
    ○於89年間購買，與乙○○所述不符。而乙○○抗辯附表第
    23至43號之款項係贈與，參照兩造通話內容，乙○○答稱是
    否返還180萬元即可，足認並非贈與。故乙○○應依96年1月
    6 日與甲○○成立之協議或不當得利之法律關係返還款項予
    甲○○。
二、被上訴人（即上訴人）乙○○則以：
  (一)附表序號第1至20部分：
    乙○○就讀大學期間，因就讀建築學系，遂於85年10月起至
    87年 6月間，至甲○○之建築師事務所任職，從事宜蘭縣傳
    統竹圍測繪及完稿工作，替甲○○所承攬之工程作細部之規
    劃與設計，其工程包括大南澳地區單身老師宿舍等，而乙○
    ○為甲○○完成工作時，甲○○即依工作之內容與性質，給
    付乙○○10,000元至50,000元不等之報酬，即附表序號 1至
    20部分之匯款。甲○○主張為借款，與事實不符，蓋此部分
    如為借款，則時間已近十年，期間甲○○從未曾向乙○○主
    張此部分金額，亦未見有利息之約定或給付，與經驗法則有
    違。
  (二)附表所示之序號21、22共計72,000元部分：
    甲○○欲購買玉飾，乙○○因與店家即抱璞藝術較為熟稔，
    甲○○乃委託乙○○向上開店家購買，並將上開金額匯入乙
    ○○之銀行帳戶。
  (三)附表所示序號第23至43部分：
    乙○○自85年間起，與甲○○交往成為男女朋友，嗣後乙○
    ○於88年下半年間，因已有另交往之男朋友，遂與甲○○斷
    絕男女朋友關係。迄至94年 8月間，甲○○知悉乙○○已無
    男朋友，又對乙○○展開追求，其後為維繫與乙○○之關係
    ，每月將不定額之 30,000元至320,000元金錢匯入或存入乙
    ○○之銀行帳戶，均屬甲○○對於乙○○之贈與。
  (四)原判決認定序號第32號120,000元中之110,000元及序號第33
    號 300,000元為乙○○向甲○○借款，但甲○○曾向乙○○
    表示所匯給乙○○之款項為贈與，無庸返還，否則甲○○怎
    可能在乙○○舊債未清償之情形下陸續再匯款給乙○○？甲
    ○○於兩造95年9月分手交惡後，開始向乙○○催討先前贈
    與之金錢，並不時口出惡言或以其他令人無法忍受之方式，
    要求乙○○返還前所贈與之金額，所以乙○○說錢會儘速給
    你‧‧‧，但乙○○並未承認兩造間確有消費借貸關係存在
    等語置辯。
三、甲○○起訴請求乙○○給付 2,205,500元及自起訴狀繕本送
    達翌日起至清償日止按年息5%計算之利息。經原審法院判命
    乙○○給付甲○○ 410,000元及自起訴狀繕本送達翌日即96
    年9月3日起至清償日止按年息5%計算之利息，並駁回甲○○
    其餘之請求。甲○○對其敗訴部分全部上訴，其上訴聲明為
    ：(一)原審判決不利甲○○之部分廢棄。(二)上開廢棄部分，乙
    ○○應再給付甲○○ 1,795,500元及自96年9月3日起至清償
    日止按年息5%計算之利息。(三)甲○○願供擔保請准宣告假執
    行。乙○○對其敗訴部分亦聲明不服，甲○○之答辯聲明為
    ：乙○○之上訴駁回。而乙○○之上訴聲明為：(一)原判決不
    利於乙○○部分廢棄。(二)上開廢棄部分，甲○○於第一審之
    訴駁回。答辯聲明為：甲○○之上訴駁回。
四、兩造不爭執之事實：
  (一)甲○○於附表所之時間，以附表所示之方式，給付乙○○如
    附表所示之金錢共43筆，金額共計 2,505,500元，為乙○○
    所不爭執，並有甲○○所提出之存款存根聯、匯款回條聯及
    存簿 ATM轉帳紀錄共計41件為證（原審卷第12至29頁），甲
    ○○主張匯款之事實，堪信為真。
  (二)乙○○曾寄發原證10之簡訊給甲○○（原審卷第78至84頁）
    ，甲○○提出之電話錄音中之聲音為乙○○本人之聲音，其
    錄音譯文內容為真實（本院卷第32-1、33至39頁），均為乙
    ○○所自認，堪信為真。
  (三)乙○○曾於94年10月17日給付 300,000元之金額予甲○○，
    亦為兩造所不爭執，信屬實在。
五、兩造爭執點之論述：
    甲○○起訴主張乙○○受有其所給付如附表所示之43筆款項
    ，而其給付之原因為消費借貸，若認甲○○給付之原因並非
    消費借貸，則乙○○收受款項無法律上之原因受有不當得利
    ，亦需返還不當得利。前情為乙○○所否認，並抗辯系爭43
    筆款項或係甲○○所贈與或係薪資，乙○○受領前開款項並
    非不當得利等語。爰就兩造之爭執點分述如下：
  (一)按當事人主張有利於己之事實者，就其事實有舉證之責任，
    民事訴訟法第 277條本文定有明文。又民事訴訟如係由原告
    主張權利者，應先由原告負舉證之責，若原告先不能舉證，
    以證實自己主張之事實為真實，則被告就其抗辯事實即令不
    能舉證，或其所舉證據尚有疵累，亦應駁回原告之請求（最
    高法院17年上字第917 號判例參照）。「請求履行債務之訴
    ，除被告自認原告所主張債權發生原因之事實外，應先由原
    告就其主張此項事實，負舉證之責任，必須證明其為真實後
    ，被告於其抗辯事實，始應負證明之責任，此為舉證責任分
    擔之原則」（最高法院43年台上字第 377號判例參照）。次
    按，當事人主張有金錢借貸關係存在，須就其發生所須具備
    之特別要件即金錢之交付及借貸意思表示互相一致負舉證之
    責任，若僅證明有金錢之交付，未證明借貸意思表示互相一
    致者，尚不能認為有金錢借貸關係存在（最高法院81年度台
    上字第2372號裁判參照）。又，主張不當得利請求權之原告
    ，係因自己之行為致造成原由其掌控之財產發生主體變動，
    則因該財產變動本於無法律上原因之消極事實舉證困難所生
    之危險自應歸諸原告，始得謂平。是以原告對不當得利請求
    權之成立要件應負舉證責任，亦即原告必須證明其與被告間
    有給付之關係存在，且被告因其給付而受有利益以及被告之
    受益為無法律上之原因，始能獲得勝訴之判決（最高法院91
    年度台上字第1673號裁判可資參照）。
  (二)甲○○僅能證明乙○○向其借款410,000元：
    甲○○雖執乙○○所傳簡訊、乙○○自行統計之對帳單、及
    兩造間電話錄音，主張其給付乙○○如附表所示43筆、金額
    合計 2,505,500元，均為乙○○向其借貸之款項，但為乙○
    ○所否認。經查：
    1.關於電話簡訊（原審卷第78至84頁）：
      (1)日期為2005年8月31日、顯示乙○○銀行帳戶帳號、金
        額30,000元之電話簡訊（原審卷第78頁），該簡訊並不
        能證明有甲○○所謂之借貸關係存在。
      (2)日期為2005年11月 9日、顯示「文明天最後一天要交房
        屋交屋款，幫我出一下好嗎？我已經交不出來，等我渡
        過難關我會還您的。我要付11萬。」之電話簡訊（原審
        卷第79頁），乙○○不否認當時係有意向甲○○周轉11
        萬元而傳送簡訊予甲○○，但辯稱甲○○當時向乙○○
        表示錢給你就好了，並於翌日（即94年11月10日）匯款
        12萬元予乙○○云云。甲○○對於其主張乙○○借貸如
        附表所示之序號32之12萬元借款，其中逾越11萬元部分
        ，未能舉證係借款，原判決認定乙○○向甲○○借款11
        萬元，並無不合。
      (3)日期為2005年11月20日、顯示「我算過到年底我還差30
        萬，能否幫我渡過今年，我最近會將鑽石及黃鑽賣出，
        看能還您多少就先還您多少」之電話簡訊（原審卷第81
        頁），乙○○不否認當時係欲向甲○○借款，然辯稱甲
        ○○於匯款後，即向乙○○表示無須償還云云，為甲○
        ○所否認，則甲○○主張乙○○向其借貸如附表所示序
        號33之30萬元，為有理由。
      (4)日期為2007年1月5日、顯示「給我一點時間，我想辦法
        還您」之簡訊（原審卷第82頁），乙○○不否認係其傳
        送予甲○○，依據社會通念，甲○○主張因其要求乙○
        ○返還借款，乙○○遂傳送上開簡訊，甲○○之主張固
        非無據。但因簡訊並未顯示借款金額，就前揭乙○○自
        認借款41萬元尚未歸還之事實以觀，縱乙○○傳送該簡
        訊承認兩造間有消費借貸款存在、並有還款之意思，亦
        不能如甲○○所主張，認乙○○除41萬元外，尚有借貸
        其他之款項並承諾返還。
      (5)乙○○自認本欲向甲○○借款41萬元，但甲○○於匯款
        後表示「無庸返還」云云，乙○○或係抗辯41萬元為贈
        與或甲○○借款後已免除其債務，不論何者，乙○○應
        就有利於已之抗辯舉證以實其說，而乙○○始終未能舉
        證，其抗辯自無足採。至於甲○○在乙○○借款41萬元
        未返還之情形下，何以陸續匯款予乙○○，因匯款之原
        因極多，有可能係贈與、清償債務‧‧‧不等，豈能以
        甲○○之繼續匯款反推前述41萬元非借款？原判決認定
        乙○○借款41萬元未清償，判命乙○○返還，乙○○上
        訴求為廢棄該部分判決，為無理由。
    2.關於對帳單部分：
      甲○○提出對帳單 1份為證（原審卷第89頁以下），主張
      若兩造間並無金錢借貸關係，乙○○斷無與甲○○對帳之
      理云云。乙○○雖承認製作前開對帳單，但否認係為釐清
      乙○○借貸之金錢數額。查，前述對帳單僅記載兩造間資
      金往來明細，並未表明兩造資金流動之「原因」，何況乙
      ○○自認收受如附表所示之金額，惟抗辯甲○○匯款原因
      或為贈與或為給付薪資。故該對帳單不能證明甲○○係基
      於消費借貸之原因匯款予乙○○。
    3.電話錄音及錄音譯文（本院卷第32-1至39頁）部分：
      甲○○提出之電話錄音及錄音譯文之真實性，固為乙○○
      所不爭執，但乙○○抗辯其於電話錄音中從未承認、亦無
      隻字片語提及其與甲○○間之金錢往來為借款，錄音中一
      再強調兩造間之金錢往來為借款者為甲○○，乙○○所以
      答應幫忙籌錢係因拿了甲○○太多錢的緣故，並非承認其
      積欠甲○○任何借款。綜觀錄音譯文全文，乙○○之抗辯
      尚非無據。且依甲○○之主張，其陳稱兩造已對帳完畢，
      但甲○○於電話中要求乙○○開本票60萬元 3張（本院卷
      第37頁96年1月6日錄音譯文），嗣於96年 1月30日寄發之
      存證信函略謂乙○○欠款 1,601,005元（原審卷第56頁）
      ，但本件起訴則主張乙○○積欠之借款為 2,205,500元，
      甲○○主張乙○○積欠之金額一再變更，實難認甲○○於
      電話中所稱乙○○不否認積欠180萬元借款之事為真。
    4.除原判決認定之41萬元，甲○○未能證明兩造間有消費借
      貸之合意：
      按，稱消費借貸者，謂當事人一方移轉金錢或其他代替物
      之所有權於他方，而約定他方以種類、品質、數量相同之
      物返還之契約，民法第474條第1項定有明文。欲成立消費
      借貸關係，需有成立消費借貸之合意及移轉消費借貸物之
      行為，始能成立，甲○○迄今除前開41萬元借款之電話簡
      訊外，均僅提出交付金錢之事實，迄未提出兩造之消費借
      貸合意成立於何時之證據。甲○○於本院行準備程序時主
      張「（法官問：現在主張借貸，借貸合意產生於何時？）
      在匯款的時候契約就成立，當時沒有約定還款期限但是有
      催告。」等語，乙○○則當庭否認（本院卷第104頁反面
      ）。乙○○抗辯兩造曾為男女朋友，甲○○亦不爭執，乙
      ○○抗辯收受金錢之原因為贈與、薪資等，而甲○○則主
      張係借款，足證甲○○匯款時兩造顯未就匯款之原因為「
      消費借貸」達成合意甚明。甲○○雖舉乙○○自認94年10
      月17日之匯款係為清償94年10月11日之借款30萬元，欲證
      明兩造間之消費借貸係不必約定借貸金額、期間及利息，
      亦無需開立本票或支票云云。惟按當事人主張有利於己之
      事實，就其事實有舉證之責任。但經他造於準備書狀內或
      言詞辯論時自認者，無庸舉證，民事訴訟法第277條、279
      條第1項定有明文。甲○○主張乙○○向其借款43筆，本
      應就43筆消費借貸之合意均為舉證，但乙○○對其中序號
      28之借款自認，甲○○僅就乙○○自認部分無庸舉證，其
      他各筆匯款係借款之事實仍應負舉證之責。自不得以乙○
      ○承認其中之一筆為消費借貸，進而推定其他42筆亦屬借
      款。
    5.依上開說明，甲○○能證明乙○○與其成立消費借貸契約
      者僅有附表序號32其中之11萬元及33號之30萬元合計41萬
      元，附表序號28之30萬元，乙○○自認成立消費借貸契約
      ，但該筆消費借貸款業已清償，甲○○亦承認收受乙○○
      給付之30萬元。則甲○○僅能就其已證明確有消費借貸契
      約存在，且未受清償之41萬元請求乙○○負清償責任。
  (三)甲○○並未舉證證明乙○○有不當得利之情形：
    甲○○主張若其給付乙○○款項，非基於消費借貸之關係而
    為給付，則其給付即無法律上之原因，本於不當得利之法律
    關係乙○○應返還其受領之金錢。但依首揭實務見解，甲○
    ○應就乙○○之受益無法律上之原因為舉證。乙○○抗辯受
    領系爭款項之原因或為贈與或為薪資，不論其係未能舉證或
    舉證有疵累，因甲○○未能就乙○○之受益無法律上之原因
    為舉證證明，自應駁回甲○○之請求。
六、綜上所述，甲○○本於消費借貸關係與不當得利之法律關係
    ，請求乙○○給付如附表所示之金額共計 2,205,500元及自
    起訴狀繕本送達翌日起至清償日止按年息百分之 5計算之利
    息，於41萬元及自96年9月3日（起訴狀繕本送達翌日）起算
    之法定遲延利息部分，為有理由，應予准許，逾此部分，為
    無理由，應予駁回。原審於上開應准許部分為甲○○勝訴之
    判決，經核並無違誤。兩造各就其敗訴部分上訴，指摘原判
    決不當，求予廢棄改判，為無理由，應駁回其上訴。
七、本件事證已臻明確，兩造其餘攻擊防禦方法，經審酌後，或
    與本件無涉，或與判決結果不生影響，毋庸一一論列。
八、據上論結，本件兩造之上訴，均為無理由，依民事訴訟法第
    449條第1項、第78條，判決如主文。
中    華    民    國    97    年    5    月     14    日
                    民事第二庭
                        審判長法  官  吳謙仁
                              法  官  李瓊蔭
                              法  官  蘇瑞華
正本係照原本作成。
甲○○如不服本判決，應於收受送達後20日內向本院提出上訴書
狀，其未表明上訴理由者，應於提出上訴後20日內向本院補提理
由書狀（均須按他造當事人之人數附繕本）上訴時應提出委任律
師或具有律師資格之人之委任狀；委任有律師資格者，另應附具
律師資格證書及釋明委任人與受任人有民事訴訟法第466條之1第
1項但書或第2項（詳附註）所定關係之釋明文書影本。
中    華    民    國    97    年    5     月    15    日
                              書記官  賴以真
附註：
民事訴訟法第466條之1（第1項、第2項）：
對於第二審判決上訴，上訴人應委任律師為訴訟代理人。但上訴
人或其他法定代理人具有律師資格者，不在此限。
上訴人之配偶、三親等內之血親、二親等內之姻親，或上訴人為
法人、中央或地方機關時，其所屬專任人員具有律師資格並經法
院認為適當者，亦得為第三審訴訟代理人。


司法院資訊處製作；財團法人民間司法改革基金會備份。
